【裁判字號】    89,台上,2542
【裁判日期】    891110
【裁判案由】    土地所有權移轉登記
【裁判全文】
最高法院民事判決                              八十九年度台上字第二五四二號
    上  訴  人  乙○○
                甲○○
    被 上訴 人  丙○○
右當事人間土地所有權移轉登記事件，上訴人對於中華民國八十八年八月十三日臺灣
高等法院花蓮分院第二審判決（八十八年度上字第四八號），提起上訴，本院判決如
左：
    主  文
上訴駁回。
第三審訴訟費用由上訴人負擔。
    理  由
本件訴訟標的係公同共有土地之移轉登記，對於共同訴訟之各人必須合一確定，雖僅
上訴人乙○○提起第三審上訴，依民事訴訟法第五十六條第一項第一款規定，其效力
及於未經上訴之同造當事人甲○○，爰並列為上訴人，合先說明。
本件被上訴人主張：兩造俱為郭枝南（已死亡）之子女，為兄妹關係，郭枝南於民國
三十五年間，即與南王村其他族人共同承租台東市○○○段第二九六號國有土地（重
測前為卑南段一○○四之二及○○四之五地號，即系爭土地）建屋居住，郭枝南並於
七十一年七月一日將系爭土地所有權贈與上訴人，上訴人復於七十二年七月二十日，
將系爭土地所有權之三分之一讓渡與伊，經伊允受而生效力。詎上訴人未依前開立有
字據之贈與承諾，於七十四年間系爭土地辦理公地放領時，僅申請登記為上訴人公同
共有等情。爰依民法第四百零九條之法律關係，求為命上訴人協同將系爭土地登記為
兩造公同共有之判決。
上訴人乙○○則以：系爭土地係伊父郭枝南向「卑南信用購買販賣利用組合」所承租
，郭枝南於七十一年七月一日將該承租權無償讓渡伊承租使用，迨七十四年間，台東
縣政府清理卑南土地放領時，伊即以土地承租人身份，優先承買系爭土地，並登記為
公同共有人，是系爭土地係伊出資購得，並非郭枝南所購得。又被上訴人所提出七十
二年七月二十日與伊簽訂之「土地讓渡同意書」，其上之簽名及蓋章，均非伊所為，
該讓渡書並非真正，且讓渡書內容是讓與土地之三分之一給被上訴人承租，而非讓渡
所有權之三分之一等語。資為抗辯。
原審以：查上訴人於七十一年七月一日與郭枝南簽訂「土地讓渡同意書」，由郭枝南
將系爭土地之承租權讓渡與上訴人，並由上訴人於七十四年三月一日以更正登記之方
式，取得系爭土地之所有權，其登記原因發生日期則記載為三十五年七月，足徵上訴
人取得系爭土地所有權之原因，係來自於郭枝南三十五年即已承租系爭之土地。再參
照該「土地讓渡同意書」內所載「郭枝南茲向卑南信用購買販賣利用組合承租土地卑
南段0000－0000號等乙筆面積壹仟平方公尺同意讓渡與長子乙○○及次子甲
○○共同承租使用」中同時使用「購買」及「承租」兩個不同之名詞，與一般單純承
租權讓與契約所使用之文字迥異，及系爭土地讓渡書之名稱係使用「土地讓渡」而非
「土地承租權讓渡」等情；另參酌土地公地放領實務，一般公有土地之承租人，其承
租公有土地之目的，除著眼於現實使用土地之利益外，對將來得以承租人之地位，以
遠低於土地現值之價格，購買並取得土地所有權，更是承租人所期待之最大利益，故
一般承租權利之轉讓，其轉讓價格中皆已隱含此項期待權利之價值在內，甚至根本對
土地之使用利益不屑一顧，一心期待公地放領而取得土地所有權者，亦非鮮見，凡此
皆為辦理土地訴訟案件職務上已知之事實，以本件而論，上訴人因台東縣辦理公地放
領作業而取得系爭土地所有權之時間係在七十四年間，依一般經驗法則，在郭枝南與
上訴人於七十一年七月一日簽訂「土地讓渡同意書」時，系爭土地辦理公地放領之先
期作業，應已展開，至少公地放領之政策已經明朗，是郭枝南於七十一年七月一日與
上訴人簽訂「土地讓渡同意書」之目的，係在使上訴人取得優先購買並登記為系爭土
地所有權人之權利，至為顯然。其真意係在以承租權轉讓之形式，將日後登記為所有
權人之權利，讓渡與上訴人，殆無疑義。而兩造間於七十二年七月二十日所簽訂之系
爭「土地讓渡同意書」之內容與前開上訴人與郭枝南於七十一年七月一日所簽訂之「
土地讓渡同意書」完全相同，故被上訴人主張，兩造間簽訂系爭「土地讓渡同意書」
之目的，係在使兩造共同取得系爭土地公同共有權利，自屬可信。上訴人預以日後可
以取得之所有權權利讓渡予被上訴人，其讓渡契約自屬合法有效，上訴人於七十四年
三月一日取得所有權後，自有依約使被上訴人取得約定權利之義務。因而將第一審所
為被上訴人敗訴之判決，予以廢棄，改判如其聲明，經核於法並無違誤。經查，被上
訴人於原審言詞辯論時，提出訴之變更，將其訴之聲明「移轉登記被上訴人所有」，
變更為「移轉登記為兩造公同共有」，上訴人並未表示異議而為辯論（見原審卷第四
六頁），況該項訴之變更亦符民事訴訟法第二百五十五條第一項但書之情形，無所謂
突襲裁判之問題。上訴論旨，猶執前詞並就原審取捨證據、認定事實及解釋契約之職
權行使，指摘原判決不當，求予廢棄，非有理由。
據上論結，本件上訴為無理由，依民事訴訟法第四百八十一條、第四百四十九條第一
項、第七十八條，判決如主文。
中      華      民      國    八十九    年     十一     月      十      日
                              最高法院民事第三庭
                                  審判長法官  朱  建  男
                                        法官  許  澍  林
                                        法官  鄭  玉  山
                                        法官  徐  璧  湖
                                        法官  陳  淑  敏
      右正本證明與原本無異
                                              書  記  官
中      華      民      國    八十九    年     十一     月    二十四    日


司法院資訊處製作；財團法人民間司法改革基金會備份。
